---
title:
author:    "Daniel Morillo"
institute: "CIBERSAM"
date:      "`r format(lubridate::today(), '%d de %B de %Y')`"
output:
  revealjs::revealjs_presentation:
    mathjax:         null
    transition:      none
    transitionSpeed: fast
    theme:           beige
    highlight:       espresso
    smart:           yes
    center:          no
    incremental:     no
    slide_level:     2
    fig_width:       5.5
    fig_height:      2.8
    fig_caption:     no
    self_contained:  no
    keep_md:         no
    reveal_plugins:  "notes"
    reveal_options:
      slideNumber:          yes
      previewLinks:         yes
      hash:                 yes
      pdfSeparateFragments: no
---

```{r setup, include=FALSE}
# TODO: Revisar dependencias

# Libraries:
library(pacman)
p_load(knitr, tidyverse, lubridate)


source("R/Output.R", encoding = 'UTF-8')

# TODO: Revisar configuración

# Configuration:
opts_chunk$set(echo = FALSE, message = FALSE, warning = FALSE, results = 'asis')
```

## Automatización de procesos de datos y documentación

```{css styles, echo=FALSE}
.leftalign{
  text-align: left;
}

.reveal ul {
  display: block;
}

.reveal section img {
  background: none;
  border:     none;
  box-shadow: none;
}

.container {
  display:     flex;
  align-items: center;
}

.col {
  flex:       1;
  align-self: center;
}
```

```{r logo-ecs, out.width='25%', out.extra='style="border: 2px solid #015178;"'}
include_graphics(LOGO_ECS)
```

### "Variables outcome" con

::: {.container}
::: {.col}
```{r logo-stata}
include_graphics(LOGO_STATA)
```
:::

::: {.col}
```{r plus-icon, out.width='30%'}
include_graphics(ICON_PLUS)
```
:::

::: {.col}
```{r logo-rmd, out.width='50%'}
include_graphics(LOGO_RMARKDOWN)
```
:::
:::

##### Daniel Morillo (CiberSAM)

##### `r today() %>% format('%d de %B de %Y')`

`r section_title_slide("Introducción")`

# Procesar datos

<br>

Datos brutos -\> Variables "outcome"

<br>

::: {.fragment .leftalign}
Dataset:

-   Escribir sintaxis
:::

>-  Ejecutar sintaxis

>-  Depurar sintaxis

>-  Guardar dataset con outcomes

# Procesar datos

<br>

Datos brutos -\> Variables "outcome"

<br>

::: {.leftalign}
Documento "Description":
:::

> -   Copiar sintaxis a documento "Description"

> -   Escribir documento "Description"

> -   Guardar documento "Description"

::: {.notes}
A veces la sintaxis en el documento se escribe en paralelo a la ejecución

Mucho trabajo manual
:::

# Procesar datos

<br>

**Problemas**

::: {.fragment .leftalign}
Integridad de datos:

<br>

-  Actualización
:::

<br>

> -   Control de conflictos

::: {.notes}
-   Actualización: Si cambian los datos de origen

-   Para evitar que haya versiones distintas de misma variable
:::

# Procesar datos

<br>

**Problemas**

::: {.fragment .leftalign}
Documentación:

<br>

-  Control de versiones
:::

<br>

> -   Actualización

::: {.notes}
-   Versiones: Que represente el dataset que está generado verdaderamente

-   Actualización: Que se actualice siempre el documento junto con los datos
:::

# Procesar datos

<br>

**Problemas**

<br>

::: {.fragment}
Tiempo + Esfuerzo
:::

<br>

::: {.fragment}
Errores
:::

::: {.notes}
-   Repetir estos procesos requiere tiempo y esfuerzo

-   Cada vez que se hace un proceso manualmente,
aumenta la probabilidad de cometer errores.

-   Esos errores se propagan a "procesos posteriores"
(y también hay que repetirlos después de corregir ese error)
:::

# Objetivos

<br>

::: {.leftalign}
> 1.  Aprender a usar Rmarkdown para automatizar tareas

<br>

> 2.  Aprender a ejecutar sintaxis de Stata en Rmarkdown

<br>

> 3.  Entender ventajas de la automatización

:::

::: {.notes}

(Quitado); Objetivo secundario, aprenderemos también a utilizar un poco Rstudio
:::

# Qué vamos a hacer...

<br>

::: {.leftalign}
> 1.  Instalación de entorno

<br>

> 2.  Creación de documento `.Rmd`

<br>

> 3.  Edición del documento `.Rmd`

<br>

> 4.  Extras: Citas, automatización...
:::

# Cómo lo vamos a hacer...

<br>

> - Explicaciones

<br>

::: {.fragment}
- Ejercicios

`r exercise_item("Ejercicio:", fragment = TRUE)`
:::

::: {.notes}
Explicaciones (pocas)

Hay muchos ejercicios aplicados
:::

# Cómo lo vamos a hacer...

<br>

::: {.leftalign}
Reacciones:
:::

> -   😐: Neutral (Reset)

> -   👍: conseguido, todo listo, te sigo, vas muy lento...

> -   😖: me he perdido, tengo errores, más despacio...

<br>

::: {.fragment .leftalign}
✋ ¡Ayuda!
:::

<!-- "Breakup" rooms; TODO: Comprobar si se puede-->

::: {.notes}
Reacciones: Activar encuesta Polly en el chat de la reunión

Explicar uso de Polly

-   Probar reacciones: empezar por neutra

-   Pedir a todo el mundo que cambie a pulgar

-   Pedir a todo el mundo que cambie a estrés

Ayuda: Pedir a todo el mundo que use "mano levantada"

(Comentar: Si dejan de verse las teclas en pantalla, "levantar mano")

"Mano levantada" permanece activa hasta que se desactiva
(no es como las reacciones que duran un rato y se quitan solas)

Una vez comprobado, pedir a todo el mundo que desactive la mano levantada
:::

`r section_title_slide("Instalación del entorno")`

# Entorno

<br>

-   Stata

-   R

-   Rstudio

-   OneDrive (+ carpetas)

-   MS Word

<br>

> -   **(Opcional)**: Zotero

::: {.notes}
IMPORTANTE:

1.  Licencia de Stata funcional (probar a arrancar Stata)

2.  Comprobar la sincronización de las carpetas de OneDrive localmente (ruta puede ser distinta)

3.  Zotero: Pedir "OK", "No",
quien tenga Zotero y biblioteca instalados.
:::

# Preparación

<br>

Ventanas:

> -   MS Teams

<br>

> -   Rstudio

<br>

> -   Stata

<br>

> -   Documento "prototipo"

::: {.notes}
Ventanas: Cerrar todo lo demás, muy recomendable.
El motivo es que si no tenemos suficiente espacio en la pantalla,
vamos a tener que cambiar muy a menudo entre ventanas.

Si tenemos una pantalla grande podemos usar la tecla Windows
y las teclas de cursor para ordenar las ventanas en la pantalla.
:::

# Entorno de Rstudio

<br>

> -   Editor

::: {.fragment}
-  Intérprete de R:

<!-- TODO: Imagen consola? -->

(Comandos + Resultados)
:::

::: {.notes}
Mostrar ventana de Rstudio

- Editor: Ahora mismo está vacío

- Consola: Comandos + resultados como la de Stata
:::

# Configuración

<br>

::: {.leftalign}
Paquete `ecs.data`
:::

::: {.fragment}
`r exercise_item("Instalar paquete *ecs.data*:")`

```{.r}
source("`r URL_CONFIG_FILE`")
```
:::

::: {.notes}
Instalación:

¡¡NO COPIAR CÓDIGO AÚN!!

`ecs.data` == Edad con Salud

- Data. Funcionalidades para trabajar con datos de Edad con Salud.

1.  Mostrar instalación del paquete: pegar en consola y ENTER

Explicar configuración:

-   Comprobaciones: Dependencias CRAN ("oficiales"), Statamarkdown,
Stata (Aviso si no lo encuentra)

2.  Ejercicio:

IMPORTANTE: Usar "mano arriba" si se tienen problemas.

¡¡COPIAR Y PEGAR CÓDIGO AHORA EN EL CHAT!!

EXPLICAR CONFIGURACIÓN DE LAS CARPETAS:

-   Carpetas OneDrive: Configurar BDD,
Documentación (configurar sólo los de "Edad con Salud")
:::

# Crear proyecto

<br>

`r exercise_item("File -> New Project... -> New Directory:")`

-  Gestión de datos de "Edad con Salud"

-  Escribir "Directory name"

-  ¿Ejecutar configuración?

::: {.notes}
Crear en home de usuario (o explicar en "OneDrive")

"Ejecutar configuración" acabamos de hacerlo al instalar el paquete.

Sólo hace falta hacerlo una vez, así que lo dejamos en "Off" (por defecto)
:::

# Estructura del proyecto

<br>

Estructura de carpetas:

<!-- TODO: ejemplo árbol? -->

`r exercise_item('Explorar archivos (Pestaña "Files")')`

::: {.fragment}
`r exercise_item('Ver en explorador del SO:')`

- "More" -\> "Show Folder in New Window"
:::

::: {.notes}
Ver en explorador: "Se abre la carpeta en la que nos encontramos actualmente"
:::

# Atajos de teclado

<br>

Teclas importantes:

> -   `CTRL`

> -   `SHIFT` (Mayús)

> -   `ALT`

> -   `ALT GR`

::: {.notes}
ATENCIÓN: Comprobar que Carnac esté activado!

- Es habitual usar el teclado para hacer tareas más sencillas

- Voy a explicar cómo el interfaz gráfico y también cómo usar el teclado,
aunque YO NO LO VOY A USAR.

- se mostrarán algunas combinaciones de teclas (atajos)

EXPLICAR: ¿Dónde se encuentra cada una de las teclas?

Énfasis en distinguir `ALT GR` (derecha de barra espciadora)
y `ALT` (izquierda)
:::

# Usar Rstudio

<br>

Atajos de teclado:

> -   `ALT` + `TAB`: Cambiar entre ventanas

> -   `CTRL` + `1`: Ir al editor

> -   `CTRL` + `2`: Ir a la consola

`r exercise_item("Probar los atajos de teclado", fragment = TRUE)`

::: {.notes}
Son combinaciones de teclas

Muy conocido: Usar y mostrar ejemplo de `CTRL` + `C` / `CTRL` + `V`

Ejercicio:

-   Probar `ALT` + `TAB` para cambiar de Teams a R
(forma rápida y sencilla, NO es un atajo de Rstudio sino de Windows)

Mostrar posición del cursor al pulsar `CTRL` + `1` y `CTRL` + `2`

`CTRL` + `1` y `CTRL` + `2` no funcionan con el teclado numérico (sólo QUERTY)

Cuando terminen de probar: Darle a OK en Polly
:::

`r section_title_slide("Creación de documento .Rmd") `

# Crear documento

<br>

Plantilla `.Rmd`:

<br>

`r exercise_item("Crear documento desde plantilla .Rmd")`

::: {.notes}
-   Ejercicio: Seguir instrucciones en README.md

-   Nombre archivo: ver punto 2 en "Consideraciones generales" (en la plantilla)

-   Si usas ejemplo "tipo" (cognition), añade iniciales como "particularidad"

Estamos creando un documento a partir de una plantilla diseñada especialmente
para la generación de las variables "outcome" de Edad con Salud.

El objetivo de este documento es generar **en un sólo paso**,
y de forma automática,
el dataset con la/s variables outcome Y la documentación.
:::

# Crear documento

<br>

Plantilla `.Rmd`:

`r exercise_item("Guardar:")`

-  `CTRL` + `S`

-  Carpeta: `doc/outcomes/cohorte_2019/ola_1/muestra_completa`

-  Nombre de archivo

# Generar "output"

<br>
<br>

<!-- TODO: Imagen Botón -->
-  Botón knit (`CTRL` + `SHIFT` + `K`)

<br>

-  Output en Word

::: {.notes}
Al generar el documento en Word se utilizan los estilos de una plantilla
de Word
:::

# Contenido de la plantilla

<br>

-  Tipos de código

    -  yaml (encabezado)
    -  **markdown** / html
    -  R
    -  **Stata**

<br>

-  "Placeholders" (`<` ... `>`)

::: {.notes}
yaml: Encabezado; indica "cómo hay que procesar el archivo"
(por ejemplo, generar Word como salida)

Markdown: "Texto" con formato (html es cómo se escriben las páginas web;
se puede usar para algunas cosas más complicadas
que en Markdown no se pueden hacer)

R: Algo de configuración (no hace falta editarlo, ni saber R)

Resaltado: No contempla Stata, ya que Rstudio no está diseñado para Stata.
:::

# Comentarios

<br>

::: {.fragment}
-   Stata  (Varios formatos)

    - `*`
    
    - `/*` ... `*/`
    
    - `//`
:::

<br>

> -  yaml / R: `#` (Ignora lo que está a la derecha)

<br>

> -  Markdown (html): `<!--` ... `-->` ("infijo")

# Comentarios

<br>
<br>

-  "TODO"s == Tareas a realizar

<br>

`r exercise_item("Editar título", fragment = TRUE)`

::: {.notes}
Comparar "TODO"'s en comentarios en yaml (línea 2) y markdown (línea 22)

La plantilla nos va a guiar sobre qué hacer mediante los
"TODO"s; a modo de ejemplo de cómo proceder,
editamos el título y borramos el "TODO".
Borrando "TODO's" vamos dejando "limpio" el documento,
y sabemos que los "TODO's" que queden son cosas pendientes de hacer o resolver.

Ejercicio:

-   Editar título

-   Una vez editado el título, borrar el "TODO".
:::

`r section_title_slide("Edición del documento .Rmd") `

<!-- TODO: Icono ejercicio -->

::: {.notes}
En este momento, abrir documento "prototipo" si no se ha abierto ya
:::

# Editor visual

```{r, out.width='25%', out.height='20%'}
include_graphics(ICON_CONSTRUCTION)
```

<!-- TODO: botón? -->

> -   Activar (`CTRL` + `SHIFT` + `F4`)


`r exercise_item("Explorar menús", fragment = TRUE)`

> -   Más info: `r URL_VISUAL_MD`

::: {.notes}
Editor visual está en "Experimental" pero es mejor usarlo
para facilitar la edición.

Se puede ver que lo que hace es "formatear" en la pantalla
el contenido (pero sin que deje de ser sólo texto).
Lo que hace es "interpretarlo" para que lo veamos más
parecido a como queremos que se genere en la salida
(p.ej. en negrita en lugar de entre asteriscos)

Podemos activarlo y desactivarlo cuando queramos para ver
el aspecto del documento "original".
:::

# Encabezado

<br>

-  Título

-  Output (plantilla)

-  Bibliografía / estilos bibliográficos

-  Referencias "no citadas"

<br>

`r exercise_item("Leer y borrar 'consideraciones generales'", fragment = TRUE)`

::: {.notes}
Ahora vamos a ver todas las partes de las que consta
la plantilla.

-   Hay una línea `bibliography` adicional comentada.
Luego volveremos sobre ello.

También veremos el campo "no cite" más adelante.

NOTA: Dar crédito a Elvira por redacción del documento
de VV outcome.

Leer texto "Consideraciones generales". Una vez leído y hecho, borrar.

NOTA: Adaptar variable: Tenemos que asegurarnos de que los
nombres de las variables están corregidos para esta ola
y/o cohorte, además de asegurarnos de que la sintaxis
funciona.
:::

# Chunk de configuración

<br>

- Delimitador de código: \`\`\`

<br>

- Tipo de código: `{r ...}`

<br>

- Nombre: `setup`

<br>

- Configuración de "chunk"

::: {.notes}
Único código en R.

- Delmitador de código, tres acentos inversos. No se muestra en editor visual

- A continuación las llaves (código a ejecutar)

- *configuración del chunk*
(primero quién debe interpretarlo (R); luego, "no incluir" el resultado).
:::

# Chunk de configuración

<br>

- Librerías

<br>

::: {.fragment}
`r exercise_item("Cargar librería *Statamarkdown*:")`

-   `ALT` + `ENTER`
:::

::: {.notes}
- Configuración necesaria para ejecutar Stata (usar librería Statamarkdown)

Ejecutar para ver resultado: ponerse en la línea y pulsar `ALT` + `ENTER`.
También se puede escribir en la consola `find_stata()` y `ENTER`.

- Opciones para generar el documento (se ven a continuación)

**Preguntar:** Si alguien ha tenido problemas con la configuración de Stata
(no lo ha encontrado R).
Al ejecutar la línea o antes al configurar el paquete
:::

## Si no encuentra Stata...

<br>

:::{.fragment}
`r exercise_item("Encontrar Stata manualmente:")`

-   Ejecutar Stata

-   `sysdir`
:::

:::{.fragment .leftalign}
`r exercise_item("Editar código R:")`

-   Objeto `STATA_PATH`

-   Configuración del motor de Stata
:::

:::{.notes}
Congiguración:

Objeto `STATA_PATH` (Línea 22)

-   Dejar `r"(...)"`

-   Valor "character" (Almacena "texto")

Congiuración del motor de Stata (Quitar almohadilla en la línea)

-   ¡¡Comprobar nombre del ejecutable!!
:::

# Chunk de configuración

<br>

::: {.leftalign}
Configuración de `knitr`:
:::

- `echo = FALSE`: NO incluir sintaxis

-   `results = 'hide'`: NO mostrar resultados

-   `cleanlog = TRUE`: NO repetir sintaxis en resultados de Stata

-   `collectcode = TRUE`: Reutiliza código de Stata de un 'chunk' al siguiente

::: {.notes}
(Ahora vamos a explicar las opciones para generar el documento)

No modificar configuración de `knitr` (excepto "engine.path" si se ha hecho)

-   `echo = FALSE`: NO incluir sintaxis de Stata en el documento.
Mostrar chunks de Stata que incluyen sintaxis que no interesa;
luego veremos cómo incluimos la sintaxis de generación de la variable
que sí interesa.

-   `results = 'hide'`: No mostrar resultados

-   `cleanlog = TRUE`: No repetir sintaxis en resultados de Stata

-   `collectcode = TRUE`: Reutiliza código de Stata de 'chunk' a 'chunk'
:::

# Tabla de información de variables

<br>

- Formato [*grid table*](`r URL_PANDOC_GRID_TABLE`):

::: {.fragment}
`r exercise_item("Completar tabla de información de variables:")`

-   Copiar "Variable information" de prototipo

-   Eliminar comentarios y ejemplos

-   Eliminar "TODO"'s
:::

::: {.notes}
Tabla "rejilla" o "grid table": Se puede "desactivar" el editor visual
para ver cómo está representada mediante caracteres (en Markdown)
:::

# Texto (Markdown)

<br>
<br>

-   Salto de línea: `<br>`

<br>

> -   Variable description

<br>

> -   Explanation of how the variables were created

# Texto (Markdown)

<br>

`r exercise_item("Completar:")`

-  Copiar "variable description" y "explanation" de prototipo

-  Eliminar comentarios

-  Eliminar "TODO"'s

::: {.notes}
Copiar tal cual del documento prototipo

(Si hay referencias pegarlas tal cual de momento en el markdown, no mencionar)
:::

# Chunk inicial de Stata

<br>
<br>

- Tipo de código: `{stata}`

<br>

- Nombre: `load-data`

::: {.notes}
-   Entre llaves: Indica "código a ejecutar" en el chunk (stata)

-   Configuración: Recordar que no se muestra la sintaxis de este chunk
porque en el chunk de configuración `echo = FALSE`.
:::

# Chunk inicial de Stata

<br>

::: {.leftalign}
Comando `use`: `r URL_USE_COMMAND_STATA`
:::

::: {.fragment}
`r exercise_item("Archivo de BDD a utilizar")`

-  Elegir Cohorte

-  "Descomentar" (borrar `*` inicial)

-  Eliminar no utilizados
:::

::: {.notes}
Fijarse en que cuando abrimos un archivo de datos en Stata se ejecuta el
comando `use`.

Por qué usar `use`:

-   Usa "datos originales" (No versión posiblemente "manipulada"): Aseguramos
"provenancia" de datos (trazabilidad)

-   Evitar "proceso manual": copiar archivo a nueva ubicación o "abrir archivo"
en sesión de Stata (evitamos posibles errores)

-   Generar "outcome dataset" con *la misma sintaxis de la descripción*

De esta manera podemos tener la certeza de que lo que hay en el dataset es
exactamente el resultado de ejecutar la sintaxis que aparece en el documento de
descripción: COINCIDEN Sintaxis y resultado.

Ruta de archivo:

-   "Home" de usuario (`~`): `ALT GR` + 4

    -   Válido para cualquier usuario

    -   `path.expand("~")` -\> Ruta absoluta

    -   "Home" según Windows: `Sys.getenv("HOME")`

        -   Nivel arriba: `../`

    -   "Home" según Stata (??)

-   Extensión de archivo

    -   `.dta` (Formato Stata): Incluir **siempre**
    -   Activar extensiones de archivo en Windows
:::

# Chunk *principal*

<br>

- Configuración:

    - Reutiliza `load-data`
    
    - `echo=TRUE`

:::{.fragment}
`r exercise_item("Escribir sintaxis:")`

-   Copiar sintaxis de prototipo

-   Eliminar "TODO"'s
:::

::: {.notes}
IMPORTANTE: `echo=TRUE` hace que salga el código en el documento.

Reutiliza `load-data` porque aparece `collectcode=TRUE`
en la configuración general.

Esto es como incluir el `use` en este chunk, pero sin que aparezca
en la sintaxis (así queda "limpia" con los comandos que se necesitan
para generar esta variable outcome, i.e.
lo que tendría que copiar alguien que quisiera reutilizar esta sintaxis
para generar la misma variable en otra ola)

Sintaxis: Normalmente, abriremos el dataset en Stata,
e iremos escribiendo y probando la sintaxis.
En este caso, podemos simplemente abrir nuestro documento prototipo
y copiar y pegar la sintaxis para ejecutarla y asegurarnos
de que hace lo que queremos.

Después la pegamos en el documento `.Rmd`,
igual que la pegaríamos en el documento Word.

La diferencia es que aquí no vamos a guardar el dataset resultante
de ejecutar la sintaxis en la consola de Stata.
Sólo nos va a interesar por ahora tener
la sintaxis en el documento de descripción.
:::

# Chunk de *descriptivos*

<br>

- Configuración

:::{.fragment}
`r exercise_item("Completar sintaxis:")`

-   Copiar de prototipo o escribir:

    - `sum`: vv. cuantitativas
  
    - `codebook` (opcional) & `tab`: vv. categóricas

-   Eliminar "TODO"
:::

::: {.notes}
Tabla de descriptivos: incluimos sintaxis en el output (`cleanlog=FALSE`),
en formato markup
(`results='markup'` hace que salga como texto con las almohadillas delante)

y `collectcode=FALSE`: no necesario para después ("save")
ya que da igual que estén o no calculados los descriptivos.
Evitamos "ejecutarlo dos veces", una en este chunk y otra en el siguiente,
ahorrando un poco de tiempo de ejecución.

Descriptivos: Si no se han hecho, hacer lo siguiente:

-   `codebook` (opcionalmente) para comprobar que las etiquetas
y niveles son correctos

-   `sum` si la variable es cuantitativa

-   `tab` si la variable es categórica
:::

# Chunk de *guardado*

<br>

::: {.leftalign}
Comando `keep`: `r URL_KEEP_COMMAND_STATA`
:::

<br>

`r exercise_item("Incluir variables generadas", fragment = TRUE)`

# Chunk de *guardado*

<br>

::: {.leftalign}
Commando `save`: `r URL_SAVE_COMMAND_STATA`
:::

<br>

:::{.fragment}
`r exercise_item("Rellenar:")`

- Seleccionar cohorte / Ola

- Sustituir "variable" y "qualifier"

- Borrar sintaxis no utilizada
:::

::: {.notes}
Comando `keep`: Explicar variables de apoyo

Commando `save`: Por ahora **escribir en local**
(comentar ruta de carpeta de salida y crear línea nueva con
"ruta relativa a la ubicación del documento actual")

Comillas: Hace que la ruta entera se considere un único valor de
"cadena de texto" (si hay espacio no habrá problemas). USAR SIEMPRE.

`, replace`: Fijarse en la coma inicial. Es necesario si queremos
que se sobreescriba el archivo con el dataset cuando
se vuelva a generar el documento
:::

# Información de contacto

`r exercise_item("Completar:")`

<br>

- Sustituir "placeholders"

<br>

- "Original version" (Completar / borrar ?)

# Session info

<br>
<br>

- Configuración: `results='markup'`

<br>

- *Reproducibilidad*

::: {.notes}
Nos saltamos "References" (luego volvemos sobre ello)

Código R (además de "setup")

Configuración: hace que salga como "texto" con las almohadillas delante.

Es importante incluirlo por "reproducibilidad".
Si quien intente usar esta sintaxis encuentra diferencias,
puede comparar el entorno de quien generó la versión original
(paquetes, versión de R, Sistema Operativo, etc.)
con el suyo.

NO es suficiente: Versión de Stata por ejemplo no aparece.
Por eso en ese caso hay que indicarlo (e.g. Stata 15)
en el título de la sección "Syntax used to create the variable"
:::

# Output final

<br>

`r exercise_item("Generar documento final:")`

<br>

- Documento "description"

<br>

- Dataset

::: {.notes}
Botón knit ó `CTRL` + `SHIFT` + `K`

Resultado: Se han generado dos "outputs"

-   Documento Word: Chunk "Descriptivos" (running ... do ...)
se debe al `collectcode=TRUE`,
que crea un archivo `.do` con el código anterior
y lo ejecuta antes de este chunk.

-   Dataset (en misma carpeta que el documento
porque hemos cambiado la ruta de salida).
:::

`r section_title_slide("Extras")` <!-- TODO: Imagen herramientas? -->

# Referencias

<br>

::: {.leftalign}
**Opciones:**
:::

<br>

::: {.leftalign}
> 1.  Incluir manualmente

<br>

> 2.  Usar gestor bibliográfico
:::

::: {.notes}
Preguntar quién tiene instalado Zotero y la bibliografía de Edad con Salud
(Dar a OK en Polly)
:::

## Incluir manualmente

<br>

::: {.fragments}
`r exercise_item('Copiar sección "referencias" de prototipo')`

<br>

- Borrar párrafo y "TODO"

<br>

- Borrar delimitador de sección
:::

::: {.notes}
-   Problema: No se actualiza automáticamente

-   No aplica los estilos de texto y párrafo
:::

# Usar gestor bibliográfico

<br>

::: {.leftalign}
Delimitador "refs"
:::

<br>

`r exercise_item('Borrar párrafos antes y después', fragment = TRUE)`

# Usar gestor bibliográfico

<br>

`r exercise_item("Definir fuente:")`

<br>

- Modificar ruta al archivo de bibliografía

<br>

- Tools -\> Project Options... -\> Rmarkdown

# Usar gestor bibliográfico

<br>

::: {.leftalign}
[Insertar citas](`r URL_CITATION_SYNTAX`)
:::

::: {.fragment}
`r exercise_item("Completar citas")`

- `CTRL` + `SHIFT` + `F8`: Insertar cita <!-- TODO: Botón cita -->

<br>

> - Referencias no citadas
:::

::: {.notes}
Delimitador: Inserta automáticamente referencias citadas.
Formato APA: usando el archivo csl definido.

Configurar fuentes:

1.  Abrir Zotero, asegurarse de que "Edad con Salud" está sincronizada.

2.  Ir a Tools -\> Project Options... -\> Rmarkdown -\> Visual Mode: Zotero

3.  Seleccionar "Selected Libraries" en desplegable "Use libraries"

4.  Click en "Edad con Salud"

5.  Click en "OK"

Cambiar ruta al archivo de bibliografía:
Por desgracia no funciona con el automático en R,
hay que cambiar e incluirlo manualmente (modificar en el encabezado).
Pero hay que tener en cuenta que la ruta esté bien puesta al archivo,
ver bien el número de "niveles" que hay que subir.

Completar citas:

-   Susituir las citas manuales, usando botón citar
[\@], o `CTRL` + `SHIFT` + `F8`

A medida que añadimos citas, se añaden al `.bib` que estamos usando (mostrar)

También, si se quiere incluir una referencia "no citada", se puede en el
campo 'nocite' del encabezado.

El problema es que no se incluye en el `.bib`
automáticamente.
El truco sería "meterla en el texto" y luego
borrarla.
:::

# Usar gestor bibliográfico

<br>

::: {.leftalign .fragment}
Crear archivo `.bib`:
:::

> - Desde Zotero

> - Desde EndNote: `r URL_BIBTEX_EXPORT_ENDNOTE`

> - Desde Mendeley: `r URL_BIBTEX_EXPORT_MENDELEY`

::: {.notes}
Ventajas del gestor bibliográfico

- No se nos olvidan citas

- Podemos cambiar fácilmente el estilo

Se puede crear el `.bib` manualmente, exportando desde Zotero, y después
buscar los códigos de registro y copiar y pegar en el documento Rmarkdown.

También se puede exportar en `.bib` desde otros gestores bibliográficos.
:::

`r section_title_slide("Herramientas")`

<br>

```{r, out.width='25%'}
include_graphics(ICON_CONSTRUCTION)
```

# Herramientas

<br>

> -   SPSS a Stata

<br>

> -   Generar outcomes:

::: {.fragment}
`r exercise_item("Regenerar outcomes / documentos")`

- Cambiar ruta del dataset

- Seleccionar archivo(s) y "modo"
:::

::: {.notes}
En menú "Addins", bajo "ecs.data", ambas herramientas.

- SPSS a Stata: Seleccionar ruta de archivo SPSS (enseñar sin entrar en detalle)

Queda una cosa:
El documento y el dataset se crean en la carpeta
del proyecto, y habría que moverlos "a mano"
(queremos evitar pasos manuales).
Vamos a usar una herramienta automática:

Generar outcomes:

Regenerar outcomes / documentos

1. Cambiar ruta de salida del fichero con el dataset por su ola correspondiente

2. Usar gadget, seleccionando los documentos a "knitear"

   -   Probar con seleccionar carpeta, o bien "seleccionar varios archivos"

   -   Ver opciones en función de fecha

   -   Repetir: Modificar archivo ligeramente y probar opciones de "fecha"
:::

`r section_title_slide("Conclusiones")`

# Resumen

<br>

::: {.leftalign}
> 1. Crear documentación en Rmarkdown (con Stata)

<br>

> 2. Generar dataset y documentación **en un sólo paso**

<br>

> 3. Repetir eliminando trabajo manual
:::

::: {.notes}
- Este paso requiere todo el esfuerzo por nuestra parte

- El propio documento se "ejecuta" generando dataset y documentación

- Repetir sólo implica un paso con trabajo manual mínimo (pero no cambiar nada
de lo ya hecho y escrito)
:::

# Conclusiones

<br>

> - Dataset y documentación **en el mismo paso**

<br>

> - Evitar duplicar trabajo repetitivo

<br>

> - Reducir tareas manuales

::: {.notes}
- Evitar conflictos de versiones entre ambos

- Evitar tiempo, esfuerzo y frustración

- Reducir posibilidad de errores
:::

# A continuación...

<br>

- ¿Mejoras en las plantillas?

- ¿Oportunidades de práctica y aprendizaje?

- ¿Mejoras en las herramientas de automatización?

- ¿Nuevas funcionalidades?

- ¿Reestructuración de la estructura de archivos?

`r section_title_slide("FIN")`

<br>

<br>

*¡Gracias por vuestra atención!*

`r section_title_slide("Chuletas")`

# Enlaces

<small class="leftalign">

Markdown:

-   [Editor visual de Rstudio](`r URL_VISUAL_MD`)

-   [Sintaxis grid tables](`r `URL_PANDOC_GRID_TABLE`)

Comandos de Stata:

-   [`use`](`r URL_USE_COMMAND_STATA`)

-   [`keep`](`r URL_KEEP_COMMAND_STATA`)

-   [`save`](`r URL_SAVE_COMMAND_STATA`)

Referencias:

-   [Sintaxis de citas en Markdown](`r URL_CITATION_SYNTAX`)

-   [Exportar `.bib` desde EndNote](`r URL_BIBTEX_EXPORT_ENDNOTE`)

-   [Exportar `.bib` desde Mendeley](`r URL_BIBTEX_EXPORT_MENDELEY`)

</small>

# Atajos de teclado (Windows)

<br>

-   `ALT` + `TAB`: Cambiar entre ventanas de Windows

-   `CTRL` + `1`: Ir al editor

-   `CTRL` + `2`: Ir a la consola

-   `CTRL` + `S`: Guardar archivo / guardar cambios

-   `CTRL` + `SHIFT` + `F4`: Activar editor visual

-   `ALT` + `ENTER`: Ejecutar comando en R

-   `CTRL` + `ENTER`: Ejecutar comando en R y siguiente

-   `CTRL` + `SHIFT` + `K`: "Knitear" documento

-   `CTRL` + `SHIFT` + `F8`: Insertar cita

# Rutas de archivo

<br>

-   Absoluta = "path" completo

<br>

-   Relativa = "path" relativo a un archivo

<br>

-   Home de usuario: `~`

<br>

-   Subir un nivel: `../`

# Atribuciones

::: {.container}
::: {.col style="width:20%"}
`r img(alt = "Logo Rmarkdown", src = LOGO_RMARKDOWN, height = 70)`
:::
::: {.col style="width:80%"}
[Rstudio.com](`r URL_LOGO_RMD`)
:::
:::

::: {.container}
::: {.col style="width:20%"}
`r img(alt = "Logo Stata", src = LOGO_STATA, height = 32)`
:::
::: {.col style="width:80%"}
[Stata.com](`r URL_LOGO_STATA`)
:::
:::

::: {.container}
::: {.col style="width:20%"}
`r img(alt = "Plus sign image", src = ICON_PLUS, height = IMG_HEIGHT_ATTR)`
:::
::: {.col style="width:80%"}
[GetDrawings.com](`r URL_ICON_PLUS`)
:::
:::

::: {.container}
::: {.col style="width:20%"}
`r img(alt = "'Under construction' icon", src = ICON_CONSTRUCTION, height = 75)`
:::
::: {.col style="width:80%"}
[Icons8.com](`r URL_ICON_CONSTRUCTION`)
:::
:::

::: {.container}
::: {.col style="width:20%"}
`r img(alt = "'Exercise' icon", src = ICON_EXERCISE, height = IMG_HEIGHT_ATTR)`
:::
::: {.col style="width:80%"}
[Icons8.com](`r URL_ICON_EXERCISE`)
:::
:::
